【裁判字號】    88,訴,485
【裁判日期】    890712
【裁判案由】    妨害兵役
【裁判全文】
臺灣板橋地方法院刑事判決                          八十八年度訴字第四八五號
    公  訴  人  臺灣板橋地方法院檢察署檢察官
    被      告  乙○○
    選任辯護人  林亦書
右列被告因妨害兵役案件，經檢察官提起公訴（八十七年度偵字第二七二七八號），
本院判決如左：
    主  文
乙○○無罪。
    理  由
一、公訴意旨略以：被告乙○○係役齡男子，原住台北縣板橋市自強里自強新村三十
    九號之一（二樓），意圖避免徵兵處理，遷出上開處所，無故不依規定申報，致
    使台北縣政府所發，指定應於八十七年十月六日前往台中成功嶺三０二師第九０
    四旅報到入營服役之台北縣八十七年第Ａ一八一一梯次陸軍常備兵徵集令，無法
    送達，致未能辦理徵集，因認被告涉有妨害兵役治罪條例第三條第五款之罪嫌云
    云。
二、公訴人認被告涉有前揭罪嫌，無非以原徵集令、台灣省台北縣八十七年妨害兵役
    案件調查表為其論據；訊據被告堅決否認有右開妨害兵役犯行，辯稱：伊於八十
    六年五月十五日因妨害兵役案件經台灣高等法院准予交保後，旋即與戶籍所在地
    羅東鎮公所兵役課聯繫，除陳明現居所及日後可收受送達文書處所為台北市○○
    街二十八號五樓外，並告知伊之聯絡電話，並自八十六年六月十一日左右，至三
    軍總醫院到場做役男體檢，嗣於八十六年八月二十二日，伊向羅東鎮公所陳報已
    將戶籍遷至台北縣板橋市自強新村三十九之一號二樓後，伊並親至板橋市兵役課
    向承辦人員陳明戶籍地僅為寄戶，實際居住及送達處所為台北市○○街二十八號
    五樓，並留下0000000000之行動電話供承辦人員連絡，詎此後即未接
    獲任何有關徵兵通知文件，伊並無避免徵兵處理之意圖等語。
二、按犯罪事實應依證據認定之，無證據不得推定其犯罪事實，又不能證明被告犯罪
    者，應諭知無罪之判決，刑事訴訟法第一百五十四條、第三百零一條第一項定有
    明文。所謂認定犯罪事實之證據，係指足以認定被告確有犯罪行為之積極證據而
    言，該項證據自須適合於被告犯罪事實認定，始得採為斷罪資料。又苟未能發現
    相當證據，或證據不足以證明，自不能以推測或擬制之方法，以為裁判基礎，亦
    分別有最高法院二十九年度上字第三一０五號及同院四十年度台上字第八六號判
    例意旨可資參照；又妨害兵役治罪條例第三條第五款之罪係以意圖避免徵兵處理
    ，居住處所遷移，無故不申報，致未能辦理徵集為構成要件。
三、經查，被告原戶籍地為宜蘭縣羅東鎮培英一四四號，嗣於八十六年八月二十二日
    遷入台北縣板橋市自強新村三十九之一號二樓等情，有台北縣板橋市第一戶政事
    務所八十八年三月十二日北縣板一戶字第三三九二號答覆表所附戶籍資料附於本
    院卷可憑，惟證人即羅東鎮公所兵役課人員甲○○到庭證稱：當時被告戶籍設於
    羅東，但其陳報住所在台北，被告也有留電話及詳細地址，伊當時是要通知被告
    至三軍總醫院複檢，但依規定通知單要寄戶籍地，所以伊把通知單寄到戶籍地，
    但家屬拒收，伊有電話通知被告至三軍總醫院複檢，伊是基於便民，才留下被告
    之通訊地址、電話，依規定只要戶籍地即可，所以伊把案卷移到板橋處理，卷內
    資料並無被告之通訊地址，電話，只有他的戶籍資料，所以板橋的兵役課承辦人
    員就不知道被告的通訊地址、電話等語（見本院八十九年二月二十五日訊問筆錄
    ），再參諸被告於其所涉台灣高等法院八十六年上訴字第九五五號案審理時，分
    別於八十六年五月二十八日、八十六年七月十五日及八十六年七月三十一日向台
    灣高等法院所提之書狀，均係記載被告之住所為台北市○○街二十八號五樓等情
    ，亦有蓋有台灣高等法院收狀戳章之陳報狀、上訴狀、上訴理由狀附卷可憑（見
    被告於本院八十九年七月六日審理時所庭提之辯護意旨狀所附證物），足認被告
    所辯其與羅東鎮公所兵役課聯繫，除陳明現居所及日後可收受送達文書處所為台
    北市○○街二十八號五樓外，並告知聯絡電話乙節，應堪採信。又觀諸台北縣板
    橋市公所八十八年六月二十八日八八北縣板兵字第四０七二三號函附之被告兵籍
    資料，其中羅東鎮公所兵役課所存之被告兵籍卡備註欄僅載「八十六年八月二十
    二日遷入板橋市自強里七鄰三十九之一號二樓」等語，並未記載被告所呈報之前
    揭通訊地址及電話，顯見被告未收到常備兵徵集令，純係因羅東鎮公所承辦人員
    之疏失所致，再參諸被告亦有於八十六年六月十三日至三軍總醫院接受役男體格
    複檢等情，此有三軍總醫院八十八年六月三十日（八八）善利字第０七六四七號
    函附體格複檢紀錄影本在卷可憑，則倘被告意圖避免徵兵處理，何須再接受徵兵
    處理程序中之體格檢查，凡此均足徵被告並無避免徵兵處理之意圖，至原徵集令
    、台灣省台北縣八十七年妨害兵役案件調查表，亦僅能證明被告未收到徵集令之
    事實，究不能憑此而遽認被告有避免徵兵處理之意圖，是被告辯稱：伊並無逃避
    兵役之意圖等語，合於事實，堪足採認。此外，復查無其他積極證據足認被告有
    本件妨害兵役之情事，不能證明其犯罪，揆諸前揭說明，爰依法諭知無罪之判決
    。
據上論斷，應依刑事訴訟法第三百零一條第一項，判決如主文。
本案經檢察官黃和村到庭執行職務。
中      華      民      國    八十九    年      七      月     十二     日
                                      臺灣板橋地方法院刑事第六庭
                                          法  官  葉  靜  芳
右正本證明與原本無異。
如不服本判決，應於判決送達後十日內向本院提出上訴狀 。
                                          書記官  黃  大  千
中      華      民      國    八十九    年       七     月     十七     日


司法院資訊處製作；財團法人民間司法改革基金會備份。
